最高法院刑事判決　　　　　　九十四年度台上字第四七八八號
　　上　訴　人　Ｅ○○
　　　　　　　　　　　　2段1.
　　　　　　　　甲丙○
　　　　　　　　　　　　400.
　　　　　　　　戌○○
　　　　　　　　　　　　116.
　　　　　　　　ｅ○○
　　　　　　　　　　　　335.
　　　　　　　　巳○○
　　　　　　　　　　　　6樓
　　　　　　　　ｗ○○
　　　　　　　　　　　　25弄.
　　　　　　　　Ｉ○○
　　　　　　　　　　　　120.
　　　　　　　　　　　　研究中心）
　　　　　　　　宇○○
　　　　　　　　　　　　90巷.
　　　　　　　　ｓ○○
　　　　　　　　　　　　號
　　　　　　　　Ｔ○○
　　　　　　　　　　　　96號.
　　　　　　　　ｇ○○
　　　　　　　　　　　　巷70.
　　　　　　　　宙○○
　　　　　　　　　　　　256.
　　　　　　　　　　　　號8樓.
　　　　　　　　庚○○
　　　　　　　　　　　　120.
　　　　　　　　壬○○
　　　　　　　　　　　　3弄1.
　　　　　　　　ｈ○○
　　　　　　　　乙○○　民國4.
　　　　　　　　　　　　22號.
　　　　　　　　玄○○
　　　　　　　　　　　　號
　　　　　　　　子○○
　　　　　　　　　　　　號
　　　　　　　　Ｐ○○
　　　　　　　　　　　　樓
　　　　　　　　　　　　之3號.
　　　　　　　　Ｇ○○
　　　　　　　　　　　　號
　　　　　　　　Ｓ○○
　　　　　　　　　　　　735.
　　　　　　　　Ｌ○○
　　　　　　　　　　　　7樓
　　　　　　　　天○○
　　　　　　　　　　　　巷17.
　　　　　　　　　　　　號
　　　　　　　　ｋ○○
　　　　　　　　　　　　樓
　　　　　　　　Ｈ○○
　　　　　　　　　　　　90巷.
　　　　　　　　丑○○
　　　　　　　　　　　　140.
　　　　　　　　午○○
　　　　　　　　　　　　巷6號.
　　　　　　　　Ｍ○○
　　　　　　　　ｊ○○
　　　　　　　　　　　　街2號.
　　　　　　　　丙○○
　　　　　　　　　　　　之4號.
　　　　　　　　辛○○
　　　　　　　　　　　　樓之3.
　　　　　　　　ｉ○○
　　　　　　　　　　　　眾紙業股份有限公司）
　　　　　　　　Ｚ○○
　　　　　　　　　　　　之2號.
　　　　　　　　Ｊ○○
　　　　　　　　ｎ○○
　　　　　　　　　　　　90巷.
　　　　　　　　甲丁○
　　　　　　　　ｍ○○
　　　　　　　　　　　　22巷.
　　　　　　　　Ｘ○○
　　　　　　　　Ｖ○○
　　　　　　　　　　　　化路1.
　　　　　　　　Ｒ○○
　　　　　　　　　　　　之3
　　　　　　　　ｙ○○
　　　　　　　　ｐ○○
　　　　　　　　　　　　弄12.
　　　　　　　　Ｗ○○
　　　　　　　　　　　　新路4.
　　　　　　　　ｒ○○即楊雅.
　　　　　　　　　　　　號
　　　　　　　　戊○○
　　　　　　　　地○○
　　　　　　　　　　　　巷5弄.
　　　　　　　　ｏ○○
　　　　　　　　　　　　6號4.
　　　　　　　　　　　　41號.
　　　　　　　　卯○○
　　　　　　　　　　　　樓
　　　　　　　　　　　　吸治療.
　　　　　　　　ｕ○○
　　　　　　　　亥○○
　　　　　　　　宏矽企業有限公司
　　上 列一 人
　　代　表　人　陳王敏
　　上　訴　人　ｌ○○
　　　　　　　　　　　　50號.
　　　　　　　　　　　　台北郵政112之521號信箱
　　　　　　　　ｘ○○
　　　　　　　　甲○○
　　　　　　　　　　　　路2段.
　　　　　　　　　　　　弄23.
　　　　　　　　甲戊○
　　　　　　　　ｃ○○
　　　　　　　　　　　　335.
　　　　　　　　黃○○
　　　　　　　　　　　　樓
　　　　　　　　Ｙ○○
　　　　　　　　　　　　之8號.
　　　　　　　　ｔ○○
　　　　　　　　　　　　號4樓.
　　　　　　　　Ｄ○○
　　　　　　　　　　　　12樓.
　　　　　　　　Ｑ○○
　　　　　　　　　　　　6樓
　　　　　　　　未○○
　　　　　　　　Ｃ○○
　　　　　　　　　　　　弄15.
　　　　　　　　Ｆ○○
　　　　　　　　　　　　號5樓.
　　　　　　　　ｆ○○
　　　　　　　　　　　　號4樓.
　　　　　　　　甲乙○
　　　　　　　　ｚ○○
　　　　　　　　　　　　68巷.
　　　　　　　　己○○
　　　　　　　　ｑ○○
　　　　　　　　　　　　80巷.
　　　　　　　　　　　　巷22.
　　　　　　　　申○○
　　　　　　　　　　　　樓
　　　　　　　　ｄ○○
　　　　　　　　ｂ○○
　　　　　　　　　　　　22號.
　　　　　　　　Ｕ○○
　　　　　　　　　　　　80巷.
　　　　　　　　寅○○
　　　　　　　　　　　　18號.
　　　　　　　　Ｂ○○
　　　　　　　　　　　　弄20.
　　　　　　　　甲甲○
　　　　　　　　Ｎ○○
　　　　　　　　　　　　號4樓.
　　　　　　　　丁○○
　　　　　　　　　　　　號4樓.
　　　　　　　　酉○○
　　　　　　　　　　　　德街7.
　　　　　　　　ｖ○○
　　　　　　　　　　　　號2樓.
　　　　　　　　Ｋ○○
　　　　　　　　　　　　樓
　　　　　　　　Ｏ○○
　　　　　　　　　　　　號
　　　　　　　　Ａ○○　即周.
　　　　　　　　　　　　號3樓.
　　　　　　　　辰○○
　　　　　　　　　　　　弄16.
　　　　　　　　癸○○
　　　　　　　　　　　　樓
　　共　　　同
　　自訴代理人　謝家健律師
　　　　　　　　張麗玉律師
　　被　　　告　ａ○○
　　　　　　　　　　　　號19.
上列上訴人等因自訴被告常業詐欺案件，不服台灣高等法院中華
民國九十一年二月六日第二審判決（九十年度上訴字第一九三九
號，自訴案號：台灣台北地方法院八十七年度自字第八六七號)
，提起上訴，本院判決如下：
    主  文
原判決撤銷，發回台灣高等法院。
    理  由
本件原判決以上訴人等在第一審之自訴意旨略稱：同案被告林新
發（於民國八十八年四月八日死亡，業經第一審判決諭知自訴不
受理確定）以寶成建設股份有限公司（下稱寶成公司）名義，被
告ａ○○以寶捷建設有限公司（下稱寶捷公司）名義，共同興建
「寶成陽明山國家山莊」。於八十三年七、八月間推出以陽明山
─天籟為名之「寶成陽明山國家山莊」ＤＥ區預售屋興建案對外
公開銷售，其標榜陽明山─天籟為擁有十萬坪綠崗規劃為高級休
閒住宅之社區（下稱天籟社區），並於其銷售廣告中揭示天籟和
風俱樂部可提供上訴人等休閒、運動之機能，尤其契約中更明定
上訴人等可免繳入會費而成為俱樂部會員，提供五千坪俱樂部、
引進日本娛樂式溫泉觀念、從室內貫穿到室外的游泳池、二座網
球場、大片遊戲綠地等，並在預定建物買賣合約書中以醒目之粗
體字揭示其「為方便住戶就近休閒運動、舒暢身心，負責要求俱
樂部贈送甲方（即上訴人等）會員卡一張，得免繳納會員入會費
……」，廣告中又稱「經營俱樂部具有雄厚經驗的晶華酒店在今
年初成為天籟和風俱樂部的夥伴」、「全區委由五星級晶華酒店
專屬經營」，使上訴人等對天籟社區所具之休閒運動功能及其可
期待之五星級高品質及專業服務深信不疑。詎上訴人等依契約給
付全部價金後，被告之寶捷公司並未依約於八十六年十二月三十
日前，提供前揭俱樂部及相關之休閒設施供上訴人等使用，而俱
樂部所應有之設置亦與現有設施大不相同，更未見其於廣告中所
指之晶華酒店為俱樂部之經營服務，竟以陽明山天籟大飯店代之
，根本無被告於銷售時所標榜之休閒運動之效用及價值，經社區
管委會質疑，被告始藉詞主管機關審核遲延，並草為施工縮水應
付，全然不具銷售廣告之規模與實質，又於設計、建造之初，已
明知社區所設置之四座男女用公共溫泉浴池僅以鄉村住宅供住家
使用之房屋向主管機關申請建築，並未以供公共使用溫泉浴池向
主管機關申請建造，為違法施作使用之建築，卻於預定建物買賣
合約書附件（三）及陽明山─天籟中層區廣告圖說一再強調所售
房地為「溫泉休閒住宅」，作為促銷招攬上訴人等購買上開預售
房地，足證被告明知其負責之寶捷公司無從提供相關設施，竟以
強調休閒運動機能為主要訴求，使上訴人等陷於錯誤而與之締約
並給付價金獲取不法利益。而被告標榜陽金公路社區大門提供門
禁管制及天籟擁有十萬坪廣闊基地為銷售訴求，惟上訴人等嗣後
始知社區○○○○○道路土地尚屬陽明山國家公園範圍之內，所
有權根本非屬被告或其負責之寶捷公司所有，該道路係屬通往庚
子坪特殊景觀區○○○○○道路，且為既成道路不能封閉，被告
並無加以限制門禁之權利，其既非道路所有權人對此於締約時即
知之甚詳，竟仍故意隱瞞使上訴人等誤信以為有門禁之安全保障
，更有甚者，社區○道路部分係屬他人私有土地並為土地所有人
所封閉而限制通行，被告對於上開事實於締約之前知之甚詳，除
消極隱瞞外更進而積極於廣告中一再強調天籟可坐擁十萬坪綠地
，其實施詐術之行為至為明顯。又上訴人等於過戶後始知悉被告
竟以屬於公共面積部分之坪數灌入使用面積而達形式上總坪數相
符之假象，且天籟社區之承購戶皆有此問題，足見被告於規劃伊
始即明知此種情形，竟仍於銷售廣告甚至契約中以意圖混淆之手
法標示非法定用語之「使用面積」，復以應屬公共面積部分計算
於使用面積內欺瞞上訴人等，使上訴人等誤以為房地之價格與可
以專有使用之專有面積相較其價值相當而購買，因認被告涉有刑
法第三百四十一條常業詐欺罪嫌云云。經審理結果，認被告之犯
罪不能證明，因而維持第一審諭知被告無罪之判決，駁回上訴人
在第二審之上訴，固非無見。
惟查：（一）按自訴人於辯論終結前喪失行為能力或死亡者，得
由刑事訴訟法第三百十九條第一項所列之人，於一個月內聲請法
院承受訴訟，刑事訴訟法第三百三十二條前段規定甚明。本件自
訴人曾鴻璋係於九十一年一月三十日原審辯論終結前之九十年七
月六日死亡，有台北市士林區戶政事務所九十三年十一月五日北
市士戶二字第０九三三一五四六四００號函（內附戶籍謄本）一
紙附於本院卷內可稽，且無人承受該部分之訴訟或擔當訴訟，原
審竟僅將審判期日傳票送達自訴人曾鴻璋之代理人謝家健律師（
見原審卷第三八八頁），而為審理，並列自訴人曾鴻璋為當事人
之一而為實體判決，於法顯有未合。又自訴人曾鴻璋既已於原審
判決前死亡，則對於原審之判決自無從提起上訴甚明，雖其餘上
訴人等對原審之判決提起上訴併列曾鴻璋為上訴人，惟曾鴻璋既
已死亡，其為訴訟主體之資格消滅，其訴訟程序之效力不應發生
，即難認曾鴻璋有提起本院之上訴，原判決將其列為上訴人，而
為實體之判決，自屬違法。（二）事實審法院本於調查所得之資
料，以供述證據認為一部為真實者，固得採取或捨棄其一部，以
為裁判之根據，但其所以採取或捨棄一部分之心證理由，應詳為
闡述，方足以昭折服。原判決固採取證人洪添丁、洪武龍於原審
調查時之證述，為被告ａ○○之有利證明（見原判決第十五至十
八頁）；然證人洪添丁於九十一年十一月二十三日原審調查時證
稱：「我在寶成（公司）台北分公司擔任協理，我就是分公司的
負責人，很多事情的決策都在我。」、「（法官問：開始對外預
售是何公司負責銷售訂約事宜？）答：寶成公司。」、「（主詰
問：寶捷公司的大、小章是何人所蓋？）答：我沒有印象是何人
所蓋的，我沒有保管該二枚印章，我在公司也沒有看到該二枚印
章。我只有看過寶成公司大、小章，至於寶捷公司的大、小章，
我沒有看過，沒有印象。」、「（被告之辯護人反詰問：寶捷公
司的大、小章是否知道由何人保管？）答：寶捷公司的印章都沒
有在台北分公司。」、「（自訴代理人覆主詰問：寶捷公司的印
章是否放在台北分公司？）答：我的印象，是我沒有看過寶捷公
司的大、小印章，至於寶成公司的大、小印章是否有放在台北分
公司，我不知道，我不是寶捷（公司）台北分公司的人，所以不
知道寶捷公司的事情。」（見原審卷第三一一頁至第三一三頁）
；證人洪武龍於九十年十二月十四日原審調查時證述：「（自訴
代理人主詰問：是否保管過寶捷公司大、小章？）答：我沒有保
管寶捷公司的大、小章，但寶成（公司）台北分公司有寶捷公司
的印章。」（見原審卷第三六一頁）各等語。如果無訛，寶成公
司台北分公司是否保有寶捷公司大、小印章，由上開證詞互核以
觀，上開二證人先後之證言不盡相同。由上開二證人互不一致之
證言觀之，顯然寶成公司台北分公司是否擁有寶捷公司之大、小
印章，尚非全無疑義。則寶成公司台北分公司能否未經知會當時
為寶捷公司負責人之被告，即逕行蓋用寶捷公司之大、小印章？
即有研求餘地。原判決未說明上開二證人之證言如何採取或捨棄
一部分之心證理由，遽均引為證明被告與本案無關之基礎，尚有
理由不備之違法。況證人洪添丁復證以：伊是八十四年底、八十
五年初離開寶成公司，當時已預售完成；洪武龍則證陳：伊係八
十四年後才到寶成公司台北分公司任職各等語（見原審卷第三一
二、三六一頁）；如果不虛，則證人洪武龍之證言得否為本件簽
約當時之證明？原判決亦未詳為剖析，細心勾稽，遽以其證言為
被告未曾參與之認定，亦嫌速斷。以上或為上訴意旨所指摘，或
為本院得依職權調查之事項，應認原判決有撤銷發回之原因。
據上論結，應依刑事訴訟法第三百九十七條、第四百零一條，判
決如主文。
中　　華　　民　　國　九十四　年　　九　　月　　二　　日
                      最高法院刑事第七庭
                          審判長法官  林　增　福
                                法官  邵　燕　玲
                                法官  張　清　埤
                                法官  陳　世　雄
                                法官  陳　朱　貴
      本件正本證明與原本無異
                                      書  記  官
中　　華　　民　　國　九十四　年　　九　　月　　八　　日
                                                      j
